臺灣高等法院民事判決
110年度上易字第122號
上  訴  人  中華開發資產管理股份有限公司

法定代理人  林德雲  
訴訟代理人  季佩芃律師
被  上訴人  吳學宗  

            涂月梅  
共      同
訴訟代理人  陳俊傑律師
被  上訴人  黃彥華  

訴訟代理人  朱美慧  
上列當事人間分配表異議之訴事件，上訴人對於中華民國109年1
2月11日臺灣臺北地方法院108年度訴字第4212號判決提起上訴，
本院於111年4月19日言詞辯論終結，判決如下：
    主      文
上訴駁回。
第二審訴訟費用由上訴人負擔。
    事實及理由
一、上訴人之法定代理人已由李天送變更為林德雲，並據其具狀
    聲明承受訴訟，續行訴訟（見本院卷第319至329頁之聲明承
    受訴訟狀及股份有限公司變更登記表），核無不合，應予准
    許。
二、上訴人主張：伊為訴外人黃石福之債權人，聲請拍賣黃石福
    所有如附表一所示不動產（下稱八德路房地）及附表二所示
    不動產（下稱渭水路房地），經原法院民事執行處（下稱執
    行法院）以107年度司執字第47894號強制執行事件（下稱系
    爭執行事件）受理在案，八德路房地於民國108年4月18日以
    新臺幣（下同）175萬元拍定，執行法院於108年8月1日作成
    如附件所示分配表（下稱系爭分配表），定期108年8月29日
    實施分配。惟其中被上訴人吳學宗、涂月梅（下合稱吳學宗
    2人）雖經執行法院以其等為八德路房地第一順位抵押權人
    ，登記擔保債權金額100萬元（下稱系爭抵押權）而列入分
    配。然吳學宗2人對黃石福並無債權存在，吳學宗2人雖對黃
    石福之配偶朱美慧基於合會契約關係而有會款及借款等債權
    ，但合會契約存在於朱美慧與吳學宗2人間，並非黃石福，
    故系爭抵押權所擔保的債權並不存在。又系爭抵押權設定於
    89年9月15日，吳學宗2人遲至108年7月12日始聲明實行抵押
    權並受分配，債權已罹於時效，且系爭抵押權除斥期間亦已
    經過，伊自得代位黃石福為時效抗辯，請求將吳學宗列於系
    爭分配表次序4執行費1,764元、次序8第一順位抵押權22萬5
    27元部分，涂月梅列於系爭分配表次序5執行費4,000元、次
    序9第一順位抵押權50萬元部分，予以剔除，不得列入分配
    。另被上訴人黃彥華雖於107年2月21日持黃石福於106年8月
    28日簽發到期日106年11月27日票面金額100萬元之本票(下
    稱系爭本票)向臺灣士林地方法院聲請取得該院107年度司票
    字第1505號本票准予強制執行裁定(下稱系爭本票裁定)，及
    於108年2月18日執系爭本票裁定暨確定證明書於系爭執行事
    件聲請參與分配，而經執行法院列入分配。然黃彥華為黃石
    福之子，系爭本票擔保之借款債權並非真實，且黃彥華遲至
    108年2月18日始以系爭本票裁定於系爭執行事件聲請參與分
    配，系爭本票債權已罹於3年時效，伊亦得代位黃石福為時
    效抗辯，請求將黃彥華列於系爭分配表次序7執行費8,016元
    、次序11票款債權23萬4,167元、次序12程序費用435元部分
    ，予以剔除，不得列入分配。
三、被上訴人抗辯：
　㈠吳學宗2人：黃石福及朱美慧前因積欠含伊等在內之37人合會
    會款及含涂月梅在內之6人借款，乃約定由伊等為登記名義
    人，以八德路房地及渭水路房地設定抵押權以為擔保，黃石
    福及朱美慧就前開債務係負連帶責任，故系爭抵押權所擔保
    之債權確實存在，且伊等曾於原審103年度司執字56401號執
    行事件以抵押權人之身分聲明併案執行，故本件系爭抵押權
    所擔保之債權並未罹於時效，系爭抵押權亦無除斥期間經過
    之情事。
  ㈡黃彥華：黃石福為清償其於凱基商業銀行股份有限公司（下
    稱凱基銀行）之70萬元借款，向伊借貸100萬元，伊於106年
    6月10日向玉山商業銀行股份有限公司(下稱玉山銀行)申請
    個人貸款420萬元，待款項撥入伊於玉山銀行帳戶後，再授
    權黃石福於106年8月28日自該帳戶匯款100萬元至黃石福設
    於板橋漢生郵局之帳戶以交付借款，黃石福並開立系爭本票
    交付予伊，黃石福即以其中70萬元清償其對凱基銀行之借款
    後，另30萬元則用以清償其他債權人之小額借款，伊與黃石
    福間確有100萬元之借款債權存在，又系爭本票到期日為106
    年11月27日，至伊於108年2月18日聲明參與分配時，尚未罹
    於時效，伊自得以系爭本票裁定為執行名義聲請參與分配等
    語。
四、原審為上訴人敗訴之判決，上訴人不服，提起上訴，聲明：
    ㈠原判決廢棄，㈡吳學宗列於系爭分配表次序4執行費1,764元
    、次序8第一順位抵押權22萬527元部分，均應予剔除，不得
    列入分配，㈡涂月梅列於系爭分配表次序5執行費4,000元、
    次序9第一順位抵押權50萬元部分，均應予剔除，不得列入
    分配，㈢黃彥華列於系爭分配表次序7執行費8,016元、次序1
    1票款債權23萬4,167元、次序12程序費用435元部分，均應
    予剔除，不得列入分配。被上訴人均答辯聲明：上訴駁回。
五、查上訴人於107年5月18日持執行法院101年度司執字第13423
    8號債權憑證，聲請拍賣黃石福所有之八德路房地及渭水路
    房地，經執行法院以系爭執行事件受理在案，黃彥華於107
    年7月21日持系爭本票向臺灣士林地方法院聲請本票准許強
    制執行，經該院以系爭本票裁定准許，再於108年2月18日執
    系爭本票裁定暨其確定證明書於系爭執行事件聲請參與分配
    （案列原審107年度司執字第47894號），執行法院於108年4
    月18日以175萬元拍定八德路房地，買受人林清輝於108年6
    月19日繳足價金175萬元，執行法院於108年6月24日通知吳
    學宗2人及黃彥華提出債權計算書，黃彥華、吳學宗2人分別
    於108年7月10日、同年月15日提出，執行法院於108年8月1
    日作成系爭分配表，定期108年8月29日實施分配，吳學宗受
    分配執行費1,764元（次序4）、第一順位抵押權22萬527元
    （次序8），涂月梅受分配執行費4,000元（次序5）、第一
    順位抵押權50萬元（次序9），黃彥華受分配執行費8,016元
    （次序7）、票款債權23萬4,167元（次序11）、程序費用43
    5元（次序12）等情，業據本院調取系爭執行事件案卷（含
    系爭本票裁定卷、原審107年度司執字第47894號參與分配卷
    ）核閱屬實，堪信為真實。就上訴人請求應否准許分述如下
    ：
  ㈠上訴人得否請求剔除吳學宗列於系爭分配表次序4執行費1,76
    4元、次序8第一順位抵押權22萬527元，及涂月梅列於系爭
    分配表次序5執行費4,000元、次序9第一順位抵押權50萬元?
　　⒈上訴人主張吳學宗2人與黃石福間並無債權債務關係，系爭
      抵押權擔保之債權並不存在等語，為吳學宗2人所否認，
      抗辯：伊等對黃石福有會款及借款債權等語，並提出承諾
      書、債權人名冊、債權統計表、抵押權設定契約及變更契
      約書、證明書、支票及退票理由單為證（見原審卷第113-
      117、279-283頁、本院卷第105-109頁）。查上開承諾書
      內載黃石福、朱美慧承諾提供不動產設定抵押權予債權人
      ，並以債權人吳學宗2人為設定抵押權名義人，債權統計
      表上亦明載吳學宗2人之債權金額。證明書則記載黃石福
      、朱美慧連帶積欠吳學宗2人各144萬3670元、28萬3301元
      。而證人黃石福於本院到庭證稱：89年間朱美慧在中國石
      油公司工作，與吳學宗、涂月梅是同事，朱美慧在公司起
      會，當會頭，幫伊籌錢，錢是伊欠的，但後來伊投資失敗
      ，無法還款給這些會員，朱美慧離職時領了400多萬元，
      拿去還伊的2,000萬元負債，依然還不完，伊才會拿八德
      路及渭水路的房地來設定抵押給債權人，89年9月8日承諾
      書係經伊同意而簽立的，因為有王元勳律師見證，所以伊
      就沒有簽名，該承諾書所謂附件一不動產就是八德路及渭
      水路的房地，附件二之債權人就是債權人名冊上所示林純
      英等人等語（本院卷第380至382頁）。證人朱美慧在本院
      到庭證稱：89年間伊在公司起會，一會大概60萬元或30萬
      元，但伊忘記起幾個會，當時跟會的大部分都是同事，有
      些是親戚朋友，會首是黃石福，但同事都認識伊，伊無法
      去區分是不是伊的債務，證明書及支票為伊用印，當時合
      會及欠款合計約2,000多萬元，伊將500多萬元退休金及已
      標會的人要繳回給未標會的人的錢作分配，並製作出債務
      總額統計表，因為會員大多是伊的同事，所以伊就在朱美
      慧債務總額統計表欄位上寫「美慧提供債權總數」，剩下
      的欠款就用黃石福所有八德路、渭水路的房產設定抵押作
      為債務的擔保，八德路、渭水路的房地各設定100萬元、1
      50萬元抵押權，當初欠款2,000萬元，扣除退休金約500萬
      元，尚餘1,500多萬元欠款，因為想說八德路房地及渭水
      路房地賣掉時再還錢給債權人，所以僅設定總共250萬元
      抵押權等語（本院卷第383至387頁）。綜上，堪認黃石福
      及朱美慧於89年間確有因積欠包括吳學宗2人之債權人會
      款及借款約2320萬8150元等事宜，為債權人設定系爭抵押
      權，並以吳學宗2人為登記名義人，於抵押物處分後由其
      二人按債權人債權比例平均分配。而黃石福、朱美慧就債
      務之清償負連帶責任。故上訴人主張系爭抵押權所擔保之
      債權不存在云云，並非可取。
　　⒉至吳學宗2人雖不能提出系爭抵押權設定書之原本，僅提出
      影本，但辯稱係執行法院發還原本時寄存送達於派出所，
      而派出所後因不明原因將該原本銷毀，所以無法提出原本
      等語（見本院卷第86、334頁）。經本院依職權函詢臺北
      市政府警察局中山分局，該局於111年1月19日函覆：原審
      103年度司執字第56401號案件文書寄存於本分局大直派出
      所，業經該所依警察機關受理訴訟文書寄存應行注意事項
      第5條規定予以銷毀等語（見本院卷第437頁），堪認吳學
      宗2人所辯尚與事實相符，況系爭抵押權設定登記並未經
      塗銷，且原審向臺北巿大安地政事務所調取系爭抵押權設
      定登記等資料，因已超過保存年限而銷毀，地政事務所僅
      檢送異動清冊，然其上確實記載黃石福所有八德路房地於
      89年9月15日設定100萬元抵押權予吳學宗2人，債權範圍
      各為2分之1，存續期間自89年9月14日至109年9月13日，
      清償日期為89年9月14日等文字（見原審卷第357至366頁)
      ，核與第一類謄本所載黃石福所有八德路房地於89年9月1
      5日設定抵押權予吳學宗2人，擔保債權總金額100萬元，
      債權額比例各2分之1，存續期間為89年9月14日至109年9
      月13日，清償日期為89年9月14日等文字(見原審卷第169
      至176頁)相符，足徵黃石福確實於89年9月15日將八德路
      房地設定系爭抵押權予吳學宗2人。
　　⒊又吳學宗2人雖未能提出89年9月8日承諾書原本，且經電詢
      王元勳律師事務所亦未保存資料等語，有原審電話紀錄表
      存證卷可參(見原審卷第379頁)，惟王元勳律師既於19年
      後之108年9月5日於該承諾書左側手寫「本承諾書確實由
      本律師見證」等文字並蓋印，可知89年9月8日承諾書確實
      經王元勳律師見證，且黃石福及朱美慧並未否認上開承諾
      書之真正，復對於吳學宗2人於系爭執行事件求償及分配
      程序均無異議，足見吳學宗2人對黃石福確有系爭抵押權
      所擔保債權之事實。
　　⒋查系爭抵押權所擔保之債權約定清償日期為89年9月14日，
      有八德路房地第一類登記謄本及系爭抵押權設定異動清冊
      在卷可佐(見原審卷第169至176、357至366頁)，則該債權
      之時效應自89年9月14日加計15年、抵押權除斥期間則於
      時效屆滿日起算5年期間，亦即應至109年9月14日始屆至
      （民法第125條、第880條參照）。而八德路房地曾於103
      年12月15日經訴外人萬泰商業銀行股份有限公司(下稱萬
      泰銀行)聲請法院強制執行，經原審執行法院以103年度司
      執字56401號執行事件受理，囑託臺灣金融資產服務股份
      有限公司拍賣(103年度北金職第42號)，經調閱上開執行
      卷宗核閱屬實，雖未拍定，然於萬泰銀行聲請執行時，八
      德路房地之系爭抵押權所擔保之債權自生中斷時效效力（
      最高法院102年度台上字第1512號民事判決要旨參照），
      故尚未罹於民法第125條15年時效期間，亦無民法第880規
      定之5年除斥期間經過之問題。是上訴人主張吳學宗2人之
      債權已罹於時效、系爭抵押權除斥期間已經過，代位黃石
      福為時效抗辯云云，亦不可採。
　　⒍據上，系爭抵押權所擔保之100萬元債權確屬存在，且債權
      及抵押權均未罹於時效及除斥期間，是吳學宗2人對於受
      分配之次序4、5執行費用、次序8、9第一順位抵押權，自
      得依法行使權利。從而，上訴人請求剔除吳學宗2人列於
      系爭分配表之次序4、5執行費用、次序8、9第一順位抵押
      權分配金額，非有理由，不應准許。
  ㈡上訴人得否請求剔除黃彥華列於系爭分配表次序7執行費8,01
    6元、次序11票款債權23萬4,167元、次序12程序費用435元?
　　⒈查黃彥華辯稱其於106年6月10日向玉山銀行申請個人貸款4
      20萬元，待款項撥入伊於玉山銀行帳戶後，再授權黃石福
      於106年8月28日自該帳戶匯款100萬元至黃石福設於板橋
      漢生郵局之帳戶以交付借款等語，有其提出玉山銀行個人
      貸款總約定書、借款契約書、同意書、玉山銀行開戶申請
      書、玉山銀行土城分行帳戶存摺封面及存摺交易明細、黃
      石福板橋漢生郵局存簿封面及交易明細可參（見原審卷第
      123至131頁、第191至205頁），堪認黃彥華確實向玉山銀
      行借款420萬元，並交付100萬元予黃石福。
　　⒉證人黃石福到庭證稱：伊80幾年事業倒了之後到現在均無
      工作，106年間伊向黃彥華借100萬元，沒有簽立借據，但
      伊有開立本票給黃彥華，伊將其中70萬元還給凱基銀行，
      剩下30萬元還給民間的借款等語（本院卷第380至382頁）
      。黃石福自89年間起即因前述會款及借款未清償而積欠2,
      000多萬元債務，則黃石福因資金短缺而向其子黃彥華借
      貸100萬元，尚與常情不悖。就其中70萬元部分，黃石福
      於106年8月25日與凱基銀行成立70萬元債務協商，106年8
      月28日匯款予凱基銀行，凱基銀行再於106年8月30日開立
      清償證明書予黃石福，有黃石福板橋漢生郵局存簿封面及
      交易明細、郵局跨行匯款申書、黃石福與凱基銀行個別協
      商清償協議書、凱基銀行清償證明書可證（見原審卷第13
      1至137頁），堪認黃石福確實將黃彥華交付100萬元中之7
      0萬元用以清償其對凱基銀行之債務。另就30萬元部分，
      黃彥華雖未提出證據證明黃石福用以清償民間借款，惟89
      年間黃石福已經積欠2,000多萬元債務，如上所述，以黃
      石福之經濟狀況，及多年來均未工作之情形而論，黃石福
      向自己民間親友借貸過日之可能性極大，其證稱將30萬元
      用以清償民間之借款，與常情無違，且無證據顯示黃石福
      事後有將30萬元返還予黃彥華，應認黃石福確實有取得該
      30萬元。
　　⒊承上，黃石福既有向黃彥華借款100萬元，黃彥華亦確實向
      玉山銀行貸款取得資金420萬元後，交付100萬元予黃石福
      ，黃石福並簽立系爭本票予黃彥華，則黃彥華主張對黃石
      福有100萬元借款及本票債權存在，應可採信。
　  ⒋查系爭本票到期日為106年11月27日，有該本票影本、系爭
      本票裁定暨確定證明書在卷可稽(見系爭本票裁定卷，原
      審卷第139至141頁)，而黃彥華係於108年2月18日以系爭
      本票裁定為執行名義，向原審執行法院聲請就黃石福於系
      爭執行事件聲請參與分配，業經本院查閱原審107年度司
      執字第47894號參與分配卷屬實，則自系爭本票所載到期
      日即106年11月27日起算至黃彥華執以聲請參與分配時即1
      08年2月18日，顯然尚未罹於3年之時效規定（票據法第22
      條第1項前段參照），上訴人主張系爭本票之票款請求權
      已罹時效云云，亦非可採。
　  ⒌據上，黃彥華對黃石福之系爭本票債權存在，且未罹於時
      效，從而，上訴人請求剔除黃彥華列於系爭分配表之次序
      7執行費、11票款債權、12程序費用，均為無理由，不應
      准許。
六、綜上所述，上訴人依強制執行法第41條第1項規定提起本件
    分配表異議之訴，請求剔除㈠吳學宗列於系爭分配表次序4執
    行費1,764元、次序8第一順位抵押權22萬527元，㈡涂月梅列
    於系爭分配表次序5執行費4,000元、次序9第一順位抵押權5
    0萬元，㈢黃彥華列於系爭分配表次序7執行費8,016元、次序
    11票款債權23萬4,167元、次序12程序費用435元，均無理由
    ，不應准許。從而原審所為上訴人敗訴之判決，並無不合。
    上訴論旨指摘原判決不當，求予廢棄改判，為無理由。
七、本件事證已臻明確，兩造其餘攻擊防禦方法或證據，核與判
    決結果不生影響，爰不逐一論列，附此敘明。
八、據上論結，本件上訴為無理由，依民事訴訟法第449條第1項
    、第78條，判決如主文。
中　　華　　民　　國　　111 　年　　5 　　月　　10　　日
                  民事第二十五庭
                      審判長法  官  謝碧莉
                            法  官  林俊廷
                            法  官  楊惠如
正本係照原本作成。
不得上訴。
中　　華　　民　　國　　111 　年　　5 　　月　　10　　日

  　　　　　　　　　　　　　書記官  張永中
　　　　　　　　　　　　　
附表一：
107年度司執字第47894號  財產所有人：黃石福        編號 土   地   坐   落     面積 權利 範圍  縣市 鄉鎮市區 段 小段 地號 平方公尺  1 臺北市 ○○區 ○○ 三 68-1 2 1000分之15  備考       2 臺北市 ○○區 ○○ 三 69 51 50000分之574  備考       3 臺北市 ○○區 ○○ 三 70 54 50000分之455  備考       4 臺北市 ○○區 ○○ 三 71 54 50000分474  備考       5 臺北市 ○○區 ○○ 三 72 74 50000分313  備考       6 臺北市 ○○區 ○○ 三 72-1 80 50000分595  備考       7 臺北市 ○○區 ○○ 三 72-2 58 50000分595  備考       8 臺北市 ○○區 ○○ 三 74 63 50000分533  備考       9 臺北市 ○○區 ○○ 三 88 13 50000分105  備考       10 臺北市 ○○區 ○○ 三 89 10 50000分105  備考       11 臺北市 ○○區 ○○ 三 69-2 1 50000分574  備考       12 臺北市 ○○區 ○○ 三 70-1 2 50000分455  備考       13 臺北市 ○○區 ○○ 三 71-1 3 50000分474  備考       14 臺北市 ○○區 ○○ 三 72-3 5 50000分595  備考       
編號 建號 基  地  坐  落 -------------- 建  物  門  牌 建築式樣主要建築材料及房屋層數 建物面積(平方公尺)  權利 範圍     樓 層 面 積 合       計 附屬建物主要建築材料及用途  1 1387 臺北市○○區○○段○小段68-1、70、71、72、72-1、72-2、74、88、89地號 ------------- 臺北市○○路○段○○號五樓 鋼筋混凝土5層 第五層：45.27 合  計：45.27 陽台10.25 100000分之34450  備考      
附表二：
107年度司執字第47894號   財產所有人：黃石福        編號 土      地      坐      落     面   積 權      利 範      圍  縣市 鄉鎮市區 段 小段 地號 平方公尺  1 臺北市 ○○區 ○○ 四 200 96 1600分之85  備考       2 臺北市 ○○區 ○○ 四 203 98 1600分之85  備考       3 臺北市 ○○區 ○○ 四 204 95 1600分之85  備考       
編 號  建號 基地坐落 ---------- 建物門牌 建築式樣主要建築材料及房屋層數 建物面積(平方公尺)  權利 範圍     樓層面積 合計 附屬建物主要建築材料及用途  1 497 臺北市○○區○○段○○段000○000○000地號 ---------- 臺北市○○路○巷○○號地下 鋼筋混凝土7層 地下層：187.96 合  計：187.96  100分之35  備考 含共有部分518建號之持分